【裁判字號】    97,訴,534
【裁判日期】    980824
【裁判案由】    偽造有價證券等
【裁判全文】
臺灣新竹地方法院刑事判決               97年度訴字第534號
公  訴  人  臺灣新竹地方法院檢察署檢察官
被      告  乙○○
選任辯護人  陳鄭權律師
上列被告因偽造有價證券等案件，經檢察官提起公訴（96年度偵
緝字第713、714號），本院判決如下：
    主  文
乙○○意圖供行使之用，而偽造有價證券，累犯，處有期徒刑肆
年。偽造如附表所示之支票伍紙除背書部分外，及偽造「羅士關
」之印章壹枚，均沒收。
其餘被訴部分無罪。
    事  實
一、乙○○（原名劉秋月）前因竊盜案件，經臺灣苗栗地方法院
    於民國94年9 月30日以94年度易字第533 號判決判處有期徒
    刑6 月確定，甫於94年11月30日易科罰金執行完畢。
二、詎其仍不知悔改，於95年9 月4 日起至同年11月23日前之某
    不詳時間，在不詳地點，取得辰○○所有、於95年9 月4 日
    上午8 時許遭竊之新竹國際商業銀行新竹分行（現更名為渣
    打國際商業銀行）開立帳號17827 號支票存款帳戶之支票本
    1 本（內有25張空白支票，支票號碼為自AA0000000 號至AA
    0000000 號），乙○○竟基於意圖供行使之用而偽造有價證
    券及行使偽造有價證券之犯意，自95年11月下旬起至同年11
    月23日間之某日晚間某時許，在位於桃園縣平鎮市○○路53
    巷12樓15號住家樓下，利用不知情之寅○○在附表編號1 至
    4 之支票上填寫如附表編號1 至4 所示之票面金額、發票日
    後，利用不知情之刻印店人員刻印「羅士關」之印章1 枚；
    再於隔日，亦在上開住處，利用不知情之寅○○在附表編號
    5 之支票上填寫如附表編號5 所示之票面金額、發票日，再
    由乙○○持上開盜刻之印章接續蓋用於發票人簽章欄後，而
    偽造完成附表編號1 至5 之支票。並以下列方式予以行使：
  (一)乙○○先以投資國外餐廳為由，向戊○○表示要以支票調借
    現金新臺幣（下同）92萬元，因戊○○亦無資金，遂分向其
    弟余遠成、吳文卿調借28萬元、64萬元後，由乙○○於95年
    11月24日，在戊○○位於桃園縣中壢市○○路41號3 樓住處
    ，持已記載完成之如附表編號1 至3 之支票向不知情之戊○○稱：該等支票係向友人調借之支票，1 個禮拜後會以現金
    將支票贖回云云，並在上開3 張支票背書後，將上開支票交
    付戊○○而行使之，戊○○並將所借得之92萬元款項交付予
    乙○○。戊○○再於95年11月底某日，分別在桃園縣中壢市
    ○○路、中央西路口，將附表編號1 之支票交付予不知情之
    余遠成，及在桃園縣中央西路口將附表編號2 、3 之支票交
    付予不知情之吳文卿。
  (二)乙○○於其偽蓋「羅士關」印章於附表編號4 支票之發票人
    簽章欄，及利用不知情之寅○○在附表編號5 之支票上填寫
    如附表編號5 所示之票面金額、發票日之同時，在其位於桃
    園縣中壢市○○路55號12樓住處，將已記載完成之附表編號
    4 之支票交付予不知情之寅○○，用以清償寅○○之前代乙○○簽牌六合彩及大樂透所支付之賭金。寅○○則將該支票
    交由不知情之謝在澄以調借現金，謝在澄再將該支票交予不
    知情之羅義舜調借現金，羅義舜又向不知情之鄭瑞峰調借現
    金13萬5 千元。
  (三)乙○○以做生意需要資金為由，於95年12月7 日，在子○○
    位於新竹市○○路537 巷15弄2 號住處，持已記載完成之如
    附表編號5 之支票，向不知情之子○○調借現金20萬元以行
    使之，子○○並於收受上開支票2 、3 天後，將所借得之20
    萬元交付予乙○○。嗣後子○○為償還積欠己○○○之借款
    6 萬元，再將該支票交給不知情之己○○○，告知待支票兌
    現後之部分金額供償還借款之用。
  (四)嗣因余遠成、吳文卿於95年12月4 日分持附表編號1 及2 至
    3 號之支票提示、鄭瑞峰則於95年12月7 日持附表編號4 之
    支票提示、己○○○於95年12月22日持附表編號5 之支票提
    示，因上開支票均經辰○○於95年9 月4 日掛失止付而遭退
    票，均未獲兌現，為警循線查知上情（起訴書犯罪事實欄二
    、所載之3 次竊盜犯行，另經本院以協商程序審結）。
三、案經新竹市警察局第一分局報請臺灣新竹地方法院檢察署檢
    察官偵查起訴。
    理  由
甲、程序部分：
一、按被告以外之人於檢察事務官、司法警察官或司法警察調查
    中所為之陳述，與審判中不符時，其先前之陳述具有較可信
    之特別情況，且為證明犯罪事實存否所必要者，得為證據，
    刑事訴訟法第159 條之2 定有明文。本件被告之辯護人固爭
    執證人寅○○、丁○○、戊○○於警詢中所為證述屬審判外
    之陳述而無證據能力。然查：(一)證人丁○○於警詢中所為陳
    述，為被告以外之人於審判外之陳述，屬傳聞證據，並考量
    證人丁○○已於98年7 月1 日、同年月10日本院審理期日時
    到庭具結作證，且經檢、辯雙方交互詰問，所為證述與警詢
    所述並無不符，尚非證明犯罪事實存否所必要，因認證人丁○○於警詢所為之陳述，與刑事訴訟法第159 條之2 或第15
    9 條之3 所定情形不相符合，復查無其他得例外取得證據能
    力之法律依據，此項證據方法應予排除，不得作為本案證明
    被告有罪之依據。(二)證人寅○○於警詢所為之陳述，係被告
    以外之人於審判外之陳述，與其於本院98年7 月1 日審理時
    之證述內容，就其是否有交給被告135,000 元之部分有所不
    符，然證人寅○○於本院審理時，就被告要求其依照被告所
    述之數額及日期分別填載在附表編號1 至5 所示支票上等情
    節已證述明確，故依上開規定，其於警詢中之陳述並無必要
    性，況就其於警詢與審判中陳述時之外部狀況予以觀察，亦
    無其警詢之陳述係在較有可信為真實之特別情況下所為之可
    信性情況，本院斟酌證人寅○○業於偵查中及本院審理時再
    次傳喚到庭作證，而其在法院作證之陳述細節較警詢之陳述
    翔實，且經詰問，故應認其於警詢之陳述無證據能力；惟仍
    得作為彈劾證據，以彈劾其於偵訊及本院證述之證據力（最
    高法院98年度臺上字第2896、4029號判決意旨可資參照）。
    (三)證人戊○○於98年7 月10日至本院具結作證時，對於95年
    11 月 間被告交付票據及調現之經過，多不復記憶，其於本
    審理時已當庭確認於警詢時部分陳述係據實陳述，足認其先
    前於警詢所為之陳述，具有較可信之特別情況，且為證明犯
    罪事實存否所必要，復經本院行交互詰問程序，直接言詞審
    理檢視其證詞，並給予被告及辯護人等詰問之機會，且經提
    示證人戊○○上開警詢筆錄之要旨，由被告及辯護人等依法
    辯論，故證人戊○○於警詢時之陳述，當然已取得作為證據
    之資格，而有證據能力。
二、除前述據辯護人爭執證據能力之證據方法外，其餘本案所引
    用之證據資料（詳後引證據），其中傳聞證據部分，縱無刑
    事訴訟法第159 條之1 至第159 條之4 或其他規定之傳聞證
    據例外情形，亦因被告及其辯護人、檢察官或同意可作為證
    據使用，或未聲明異議，依刑事訴訟法第159 條之5 第1 項
    、第2 項之規定，本院審酌該證據作成之情況，並無不當，
    故其等於審判外之陳述，自得作為本案之證據。又按本案認
    定事實所引用之文書證據，並無證據證明係公務員違背法定
    程序所取得，亦無刑事訴訟法第159 條之4 之顯有不可信之
    情況與不得作為證據之情形，本院斟酌本案卷內之證據並非
    非法取得，亦無證明力明顯過低之情形，且經本院於審判期
    日依法進行證據之調查、辯論，被告於訴訟上之程序權，已
    受保障，前揭各該證據，均得採為證據。
乙、實體部分：
壹、有罪部分
一、訊據被告固不否認如附表編號1 至5 之支票上之票面金額及
    發票日，均係寅○○照伊所述之數額及日期，幫伊所寫，再
    由伊分別持向戊○○、寅○○、子○○調現，惟矢口否認有
    何偽造有價證券之犯行，辯稱：上開5 張支票是甲○○於95
    年間要伊幫忙調現所給的，伊原本拿到的是5 張空白支票，
    支票上發票人之印文是甲○○在伊面前所蓋的云云。被告之
    辯護人之辯護意旨略以：被告不知道本案支票之發票人為何
    人，本案支票之發票人印章非被告所偽造，被告識字不多，
    也不會寫國字，也不知道票主是辰○○，而本案支票確係被
    告之友人甲○○為了去大陸投資而請被告幫忙調現所交付，
    被告為了保障起見，乃央請證人丙○○代書代為查訪甲○○
    之身家背景及財力狀況，並提醒被告應注意之事項，而證人
    癸○○確有載被告至新竹城隍廟，且被告下車去另一台白色
    小客車內談事情，此與證人庚○○之供述相符，而證人壬○○、丑○○於偵訊中之證述顯係昧於事實，因其等乃因與被
    告借票而生糾紛，又誤會被告檢舉其等做六合彩組頭，且因
    未按時到庭作證致被拘提，心生怨恨，而被告所受教育不多
    ，事隔多年，難免記憶不清，不得以被告供述之細節不相吻
    合即推斷被告犯罪等語。
二、經查：
  (一)如附表所示之5 張支票均係證人即被害人辰○○所有，前於
    95年8 月24日由其配偶辛○○代為自新竹國際商銀（現更名
    為渣打國際商業銀行股份有限公司）新竹分行領出支票本1
    本，內有票號AA0000000 號至AA0000000 號之支票共25張（
    內含如附表編號1 至5 所示之5 張支票），該支票本領取後
    尚未使用，遂由證人辛○○於95年9 月4 日將該支票本置於
    皮包內攜帶出門，嗣於同日上午8 時許，在新竹市○○街中
    央市場內遭竊，證人辛○○遂於同日向新竹市西門派出所報
    案並至前揭分行辦理掛失，遭竊時該支票本內之支票包括如
    附表所示之5 張支票仍為空白支票等情，業據證人辰○○、
    辛○○於警詢、偵查中證述無訛（見96年度偵字第4476號卷
    第18至21頁、96年度偵緝字第713 號卷第68至80頁），並有
    票據遺失票據申報書、附表所示5 張支票正反面影本、臺灣
    票據交換所新竹市分所退票理由單影本、渣打國際商業銀行
    股份有限公司新竹分行98年7 月15日渣打商銀新竹字第0980
    0088號函暨所附領用票據明細查詢表、票據掛失止付通知書
    、遺失票據申報書1 張在卷可參（見96年度偵字第44 76 號
    卷第54頁、第63至68頁、見本院卷二第213 至216 頁），堪
    信屬實。
  (二)被告先以投資國外餐廳為由，向證人戊○○表示要以支票
    調借現金92萬元，因證人戊○○亦無資金，遂分向證人即其
    弟余遠成、友人吳文卿調借28萬元、64萬元後，被告即於95
    年11月24日，在證人戊○○位於桃園縣中壢市○○路41 號3
    樓住處，持已記載完成之附表編號1 至3 之支票向證人戊○○稱：該等支票係向友人調借之支票，1 個禮拜後會以現金
    將支票贖回云云，並將該支票交付予證人戊○○而行使之，
    證人戊○○並於斯時將所借得之92萬元款項交予乙○○。證
    人戊○○再於95年11月底某日，分別在桃園縣中壢市○○路
    、中央西路口，將附表編號1 之支票交付予證人余遠成，及
    在桃園縣中央西路口將附表編號2 、3 之支票交付予證人吳
    文卿；被告於其委請證人寅○○在附表編號5 之支票上填
    寫如附表編號5 所示之票面金額、發票日之同日，在其位於
    桃園縣中壢市○○路55號12樓住處，將已記載完成之如附表
    編號4 之支票交付予證人寅○○而行使之，證人寅○○則將
    該支票交由證人謝在澄以調借現金，證人謝在澄再將該支票
    交予證人羅義舜調借現金，證人羅義舜又向證人鄭瑞峰調借
    現金13萬5 千元；又被告以做生意需要資金為由，於95年
    12月7 日，在證人子○○位於新竹市○○路537 巷15弄2號
    住處，持已記載完成之如附表編號5 之支票，向證人子○○
    調借現金20萬元，並於2 、3 天後，由證人子○○將所借得
    之20萬元交付予乙○○。嗣後證人子○○為償還積欠證人己○○○之借款6 萬元，再將該支票交給己○○○。嗣因證
    人余遠成、吳文卿於95年12月4 日分持附表編號1 及編號2
    至3 號之支票提示、證人鄭瑞峰則於95年12月7 日持附表編
    號4 之支票提示、證人己○○○於95年12月22日持附表編號
    5 之支票提示，因上開支票均經證人辰○○於95年9 月4 日
    掛失止付而遭退票，均未獲兌現等情，除為被告所不爭執外
    ，且之部分有證人戊○○於警詢、偵訊、本院審理時之
    證述（見96年度偵字第4476號卷第25至28頁，96年度偵緝字
    第713 號卷第68至80頁、本院卷二第158 至164 頁）、證人
    余遠成於警詢之證述（見96年度偵字第4476號卷第22至24頁
    ）、證人吳文卿於警詢之證述（見96年度偵字第4476號卷第
    29至32頁）；之部分有證人寅○○於偵訊、本院審理時
    之證述（96年度偵緝字第713 號卷第30至32頁、第79至80頁
    、第157 至161 頁、本院卷二第111 至124 頁）、證人謝在
    澄於警詢、偵訊時之證述（見96年度偵字第4476號卷第40至
    42頁，96年度偵緝字第713 號卷第73至74頁）、證人羅義舜
    、鄭瑞烽於警詢之證述（見96年度偵字第4476號卷第37至39
    頁、第33至35頁）；之部分有證人子○○於警詢、偵訊
    及本院審理時之證述（見96年度偵字第4476號卷第50至53頁
    ，96年度偵緝字第713 號卷第98至103 頁、第110 至111 號
    、第154 至155 頁、本院卷二第165 至172 頁）、證人己○○○於警詢、偵訊及本院審理時證述（見96年度偵字第4476
    號卷第47至49頁，96年度偵緝字第713 號卷第109 至112 號
    、第154 至155 頁、本院卷二第173 至177 頁）等在卷可稽
    ，此外，復有掛失止付票據提示人資料查報表影本在卷可佐
    （96年度偵字第4476號卷第69至73頁），堪可認定。又甲○○於96年6 月24日因車禍死亡，有甲○○及其配偶丁○○之
    個人資料、全戶戶籍資料查詢結果各1 份、甲○○因車禍身
    亡之96年6 月26日聯合報C2版影本及臺灣士林地方法院檢察
    署檢察官96年度偵字第8489號、97年度偵字第1770 號 起訴
    書（見96年度偵緝字第713 號卷第127 至130 頁、第152 頁
    、本院卷二第6 至12頁）在卷可參，堪信為真實。
  (三)被告雖以前詞置辯。然而：
   1、被告因本件偽造有價證券案件於96年10月11日第1 次偵訊
      時先辯稱：伊有交付約4 張新竹國際商銀新竹分行的支票
      給戊○○，以向戊○○調錢，是「吳招樑」在95年7 月份
      某天在桃園縣中壢市○○路5 號陳老闆即證人壬○○賣玉
      的店裡，叫伊幫忙調錢，伊就先向戊○○、子○○、寅○○問調錢的事，伊問戊○○、寅○○、子○○，約可以調
      到100 多萬元；之後又約在前揭賣玉的店裡，「吳招樑」
      就交了6 張空白支票給伊，寅○○來載伊時，因為伊不會
      寫字，就跟寅○○說哪張支票要填多少錢。伊借到錢後，
      把錢放在袋子裡，與「吳招樑」約在新竹市城隍廟對面的
      85 度C咖啡店見面，甲○○在支票上面蓋章，再將支票交
      給伊，是友人癸○○載伊去的，癸○○可以證明。伊再將
      支票拿給戊○○、寅○○、子○○云云（見96年度偵緝字
      第713 號卷第17至22頁）。又於96年12月6 日偵訊時供稱
      ：伊將支票交給戊○○，戊○○才將錢交給伊，伊將向戊○○借的90幾萬元及自己的10幾萬元，湊成100 多萬元交
      給甲○○。因為當初甲○○叫伊去問可調的錢是多少，才
      填支票、拿支票，伊先打電話給戊○○調錢，講好了就聯
      絡甲○○，甲○○說分幾張支票，不然一下錢繳不出來，
      並說1 張20幾萬元、1 張30幾萬元，甲○○就叫伊趕過去
      賣玉的地方，叫伊將支票拿去寫，因為伊不會寫，就叫寅
      ○○拿去寫云云（見96偵緝字第713 號卷第77至78頁）。
      後於本院審理時復供稱：於95年某日在位於中壢店復興路
      43號旁的碳燒咖啡廳，甲○○說要去大陸種樹苗，請伊幫
      忙調150 萬元，並要求10天內要給答覆，隔了1 個星期甲○○就打電話問狀況，伊說已經問的差不多，2 、3 天後
      ，就約在新竹城隍廟前的85度c 拿本件5 張支票，甲○○
      說票先給伊，由伊看借得金額多少，再將金額寫給對方，
      所以當天並沒有將錢給甲○○。因為伊不會寫數字的國字
      ，寅○○就主動說要幫忙，數額則是由伊告訴寅○○的，
      寫了金額後，伊就將票拿給戊○○、寅○○、子○○，寅
      ○○說支票怎麼沒有蓋印章，後來就跟寅○○、戊○○及
      子○○3 個人先拿錢。隔了2 天後，伊就跟甲○○約在新
      竹城隍廟前的85度c 見面，將150 萬元給甲○○之後，伊
      表示票並未蓋章，甲○○就當場拿出印章在支票上面蓋章
      ，蓋章之後，伊就將票拿給戊○○、寅○○、子○○。又
      經過2 、3 天後，甲○○打電話約伊，說要請吃飯，伊怕
      這麼多錢不知道會怎樣，所以才叫他寫借據云云（見本院
      卷二第59至65頁），顯見被告對於甲○○到底是在桃園縣
      中壢市○○路5 號賣玉的店裡或新竹城隍廟前的85度c交
      付空白支票，以及甲○○究竟是在桃園縣中壢市○○路5
      號賣玉的店裡或是中壢店復興路43號旁的碳燒咖啡廳向被
      告提及要調現之事，並就甲○○請求調借時所交付之支票
      張數及其交給甲○○之現金到底是向戊○○所借的90多萬
      元加上其自己原有的10幾萬元，抑或是審理時所述的150
      萬元等節，前後供述均互有齟齬，若確屬親身經歷之真實
      情節，應無前後供述嚴重不一情形，是以，被告上開所言
      究否屬實，非無可議。況依被告上開所辯：戊○○、寅○○、子○○均係在未取得支票或任何擔保之情形下，即將
      現金交給被告轉交給他人，亦與證人戊○○於本院審理時
      證稱：余遠成及吳文卿把錢交給伊後，伊一起將調得之92
      萬元交給被告，被告就將票給伊，票上面的日期、金額都
      寫好了，發票人的印章也蓋好了，是同天一手交錢、一手
      交票的等語（見本院卷二第159 至160 頁）；及證人子○○於本院審理時亦證稱：如附表編號5 之支票是被告拿到
      伊位於南大路家裡的，說要借20萬元，因伊沒有那麼多錢
      ，要去跟親戚朋友借，就跟被告說票先放伊這裡，3 天後
      再來拿錢，所以被告給票3 天之後，再回來找伊，伊就將
      20萬元給被告等語（見本院卷二第166 至169 頁）均有所
      不符，是被告此部分所辯，顯不足採。
   2、徵以證人寅○○於偵查中結證稱：有天其去被告位於中壢
      住家樓下，在便利商店旁邊，被告說要開票給人家，但不
      會寫大寫的數字，要其幫忙，其有問該支票有無問題，被
      告說沒有問題，支票是1 位公賣局的課長給被告的，當晚
      其寫3 、4 張支票上之金額及日期，被告開給其13萬5 千
      元之支票是10天的票期，該支票上發票人的印章是被告在
      其面前蓋的，其他的支票也是其寫的，但上面沒看到任何
      印章，13萬5 千元的支票是被告叫其幫忙簽大樂透，但輸
      掉了，所以被告要還13萬5 千元，其就拿這張支票向謝在
      澄借13萬5 千元，錢是交給簽賭的組頭，而不是交給被告
      ，因為其怕會犯到賭博罪，所以剛剛有所隱瞞，其有跟謝
      在澄說要去跟銀行照會，謝在澄說只是幾天而已，也忘記
      去照會，被告在開出支票2 、3 天後，又說要拿現金將支
      票抽回來，但謝在澄說該支票已經提示了，無法抽票等語
      （見96年度偵緝字第713 號卷第30至32頁、第79至80頁）
      ，及於本院審理中證稱：95年12月某日也就是支票上面所
      記載日期的前幾天，因為其幫被告下六合彩及大樂透輸了
      ，所以被告要給其13萬5 千元。其就去被告家的樓下找被
      告要錢，因被告不會寫數字的大寫字，就叫其順便幫忙寫
      支票上的數字，要寫什麼日期及多少數字都是照被告所述
      填寫，幫忙寫的時間大概就是其拿的那張13萬5 千元的支
      票退票前10天或10幾天左右，被告說那是公賣局什麼科長
      的票，還說科長人去美國，其想說公賣局是公家機關，票
      應該沒問題，當時是在被告家樓下的便利商店附近的車上
      寫的，要寫什麼日期及多少數字都是照被告所說的去寫，
      其寫的時候，該支票是1 本的，其並沒有寫完，是寫好後
      有撕下來，當時支票上面都沒有蓋發票人的章，其有請被
      告蓋，當時她說沒有章，被告說隔天處理好再過來。隔天
      晚上因為其要去拿13萬5 千元的那張票，被告就在其住家
      客廳內，從皮包拿出印章在該張支票上面蓋章，而這次還
      有幫她再寫了1 、2 張，總共寫了幾張其忘了，在警詢時
      之所以會說是被告請其幫忙換現金，其有將現金13萬5 千
      元親自交給被告，是因為怕犯賭博罪，而和被告說好不要
      說賭六合彩，講好說是調現等語（見本院卷二第111 至12
      4 頁），是被告辯稱：如附表之5 張支票均是甲○○在其
      面前所蓋印，且甲○○是為調現而交給其5 、6 張空白支
      票云云，顯不足採。況被告雖以係為幫甲○○調現，而將
      如附表編號4 之支票交給證人寅○○幫忙調現云云置辯，
      然被告於本院審理時聽取證人寅○○之證述後，隨即供稱
      ：其給寅○○該張附表編號4 之支票，其中6 、7 萬元是
      證人寅○○自己要給六合彩組頭的，剩下則是伊簽牌的等
      語（見本院卷二第124 至125 頁），亦佐證證人寅○○上
      開所述顯較被告之辯詞為可採，亦即證人寅○○稱其於警
      詢時因擔心犯賭博罪，而證稱是幫忙被告調現，並有交給
      被告13萬5 千元等部分並不實在等語，堪以採信，是證人
      寅○○此部分於警詢之證述雖與其於偵查、本院審理時之
      證述有所不符，然亦不影響其上開於偵訊及本院作證時證
      言之可信性。
   3、又被告與證人寅○○均坦認如附表5 張支票之金額及到期
      日均為證人寅○○所填載，而證人戊○○證稱係於95年11
      月24日時取得如附表所示編號1 至3 之支票，證人余遠成
      、吳文卿均證稱係於95年11月底時取得如附表所示編號1
      及編號2 至3 之支票，且其等取得時該支票均已填載金額
      、日期，並蓋有發票人印章，已如前述，再經本院於審理
      時向證人戊○○確認，其亦證稱：是於11月底，將被告要
      其調借之現金交給被告，被告同時交付上開支票等語（見
      本院卷二160 頁），顯見如附表編號1 至3 所示之支票上
      之金額與日期應係於95年11月24日前即已由證人寅○○填
      載完成，復經本院就此部分請證人寅○○再次確認時，其
      於本院審理時復證稱：其幫忙寫支票的時間大概就是其拿
      那張13萬5 千元的支票退票前10天或10幾天左右，全部都
      在那1 、2 天所寫的等語（見本院卷二第121 頁），故參
      酌證人戊○○、余遠成、吳文卿等人之上開證述，證人寅
      ○○填載如附表編號1 至5 之支票上金額及發票日之時間
      ，應為95年11下旬之某日至95年11月24日間之前後2 日。
   4、又辯護人於96年10月25日提出刑事答辯(一)狀具狀表示：甲○○曾交付6 張空白支票及1 張借據予被告，且被告曾請
      證人丙○○查詢甲○○之信用及資產，被告於借款予甲○○後，曾因經濟困難向丙○○借款周轉，因丙○○知悉被
      告曾借款予甲○○，乃要求被告以甲○○所立之借據作為
      擔保，並聲請傳訊丙○○及提出借據影本1 張等語（見96
      年度偵緝字第713 號卷第40至42頁），然就此借據取得之
      情形，業據被告於偵訊時先供稱：該借據是甲○○在新竹
      85度C 的咖啡店、在其面前所寫的。當時其拿10萬元拿給
      甲○○，甲○○叫其幫忙調錢，其說要調這麼多錢，要一
      些時間問朋友，但既然已給甲○○10萬元，又要幫忙調14
      0 幾萬元，其就要求甲○○要寫張借據，甲○○就去對面
      的便利商店拿一整本白紙後，就在甲○○的車上寫借據，
      其又要求甲○○蓋印章，甲○○說沒有帶印章，其就要求
      甲○○蓋手印云云（見96偵緝字第713 號卷第165 至166
      頁），復於本院準備程序時供稱：該借據上所有文字都是
      甲○○寫的，就是其之前在偵訊時所述，與甲○○約在新
      竹城隍廟85度C 的那次，當天其有拿10萬元給甲○○，甲○○就寫借據，其他的錢是後來才拿給甲○○云云（見本
      院卷一第124 頁）。然其於本院審理時復供稱：伊跟甲○○約在新竹城隍廟前的85度c 見面，將150 萬元給甲○○
      之後，伊表示票並未蓋章，甲○○就當場拿出印章在支票
      上面蓋章，伊就將票拿給戊○○、寅○○、子○○。又經
      過2 、3 天後，甲○○打電話約伊，說要請吃飯，伊怕這
      麼多錢不知道會怎樣，所以才叫他寫借據云云（見本院卷
      二第64頁），是被告就其究竟是何時取得該張借據，所供
      顯然前後矛盾、相互齟齬，倘其親見甲○○簽立該借據等
      節，既為其所親身經歷之情節，應無前後供述差異如此大
      的情形，是被告此部分所供，實難逕採；且被告於本院審
      理時供稱是將所調得之150 萬元交給甲○○後，才要求甲○○寫借據等情，已如前述，但於該次審理時亦供稱：甲○○書寫該借據之日期即為該借據上所記載之95年11月1
      日（見本院卷二第67頁），然被告既係於95年11月24日，
      將已記載完成並蓋好發票人印文之如附表編號1 至3 之支
      票交給證人戊○○，並由戊○○轉交給余遠成、吳文卿，
      業經證人戊○○、余遠成、吳文卿於警詢、偵查、本院審
      理時分別證述明確，均如前述，是被告供述：甲○○係在
      95年11月1 日時填寫該借據及其係於交付甲○○150 萬元
      後，才要求甲○○簽立借據等情，不僅與前開證人證述之
      時間順序有所不符，亦與被告該次之供述自相矛盾。另由
      被告於96年10月11日偵訊時供稱：伊與「吳招樑」認識20
      幾年，「吳招樑」在公賣局那邊工作，住頭份，「吳招樑
      」都是以0000000000號這支電話與伊聯絡，這是「吳招樑
      」堂弟的電話云云，然該支門號0000000000號之申辦人為
      丙○○，此有和信電訊公司0000000000門號申辦人資料查
      詢表1 張在卷可參（見96年度偵緝字第713 號卷第43至44
      頁），且經證人丙○○於本院審理時證稱：該門號是伊的
      ，是伊自己使用的，很少有借給他人使用之情形等語在卷
      （見本院卷二第96頁），而甲○○係建設公司的董事長，
      並未退休，生前並沒有在公賣局工作過等情，亦據甲○○
      之配偶丁○○於本院審理時證述明確（見本院卷二第104
      頁），而被告因本案於第1 次偵訊時所提出甲○○之姓名
      顯然有誤，且甲○○生前亦未曾在公賣局任職，其是否確
      與甲○○認識長達20年之久已非無疑，甚且被告當庭所稱
      與甲○○聯絡之電話，實為與本案票據有利害關係（詳後
      述）之證人丙○○所申辦及使用，而證人丙○○於本院審
      理時亦證稱與甲○○不熟，甲○○又怎會使用證人丙○○
      所申辦之門號，據此，被告辯稱其認識甲○○云云，顯無
      可採，溢證被告此部分由甲○○簽立該借據之辯解，無非
      為求脫免之杜撰之詞，難以採信。
   5、另證人丙○○於96年11月6 日至地檢署作證時雖提出上開
      借據原本1 張，然該借據上所有文字之字跡，經核與甲○○於臺中商業銀行存款業務往來申請約定書、新竹國際商
      業銀行存款相關業務申請書及台新國際商業銀行開戶申請
      書上之簽名、地址等字跡，或者在丁○○所提出房屋租賃
      契約書上甲○○所為之簽名，以肉眼判斷不論勾勒、運筆
      、轉折、字形或氣韻神態上，均有不同，此有該借據原本
      1 張、臺中商業銀行竹南分行97年11月18日中竹南字第09
      711200305 號函檢送之開戶申請書及印鑑卡正本、渣打國
      際商業銀行股份有限公司頭份分行函暨所附甲○○之存款
      相關業務申請書原本及印鑑卡原本1 份、台新國際商業銀
      行97年11月12日台新作文字第9716538 號函所檢送之開戶
      資料及印鑑卡原本（見本院卷一第193 至195 頁、第189
      至191 頁、第199 至204 頁）及證人丁○○所提出房屋租
      賃契約書4 本及房地產買賣契約書1 本可參。又上開借據
      之借款人下方所蓋之甲○○印章係圓形章，均與甲○○向
      金融機構開戶時所蓋印之方形印文有所不符，此有合作金
      庫商業銀行東頭份分行97年11月18日合金東頭營字第0970
      004248號函暨所附甲○○於合作金庫之印鑑卡原本及開戶
      資料1 份、華南商業銀行頭份分行97年11月19日（97）華
      頭份字第388 號函暨所附之印鑑卡原本及開戶資料1 份、
      臺灣中小企業銀行頭份分行97年11月17日（97）頭份字第
      2724號函暨所附甲○○之開戶資料影本1 份、渣打國際商
      業銀行股份有限公司頭份分行函暨所附甲○○之存款相關
      業務申請書原本及印鑑卡原本1 份、臺中商業銀行竹南分
      行97年11月18日中竹南字第09711200305 號函暨所附之存
      款業務往來申請約定書原本及印鑑卡原本1 份、中華郵政
      股份有限公司97年11月14日儲字第0970085835號函暨所附
      之立帳申請書暨印鑑卡原本1 份、台新國際商業銀行97年
      11月12日台新作文字第9716538 號函暨所附之開戶業務申
      請書原本、往來印鑑資料卡原本各1 份、日盛國際商業銀
      行股份有限公司個人理財處97年11月19日日銀字第0972W0
      0121110 號函暨所附之聲明書原本1 份（見本院卷一97年
      度訴字第534 號卷第183 至184-1 頁、第185 至186 頁、
      第187 至188 頁、第189 至191 頁、第193 至195 頁、第
      196 至198 頁、第199 至204 頁反面、第205 至206 頁）
      可考。至本院雖將所調取甲○○之上開銀行開戶申請資料
      、印鑑卡、聲明書及證人丁○○所提出甲○○親自書寫之
      房屋租賃契約送請鑑定是否出於同一人之筆跡，然因該送
      鑑證物內，並未發現與爭議筆跡（即借據上之筆跡）類同
      之平日筆跡可供比對，故無法鑑定，且該借據上之筆跡，
      其筆劃有停滯、扭曲等不自然情形，筆劃特徵不顯，故無
      法鑑定，有內政部警政署98年1 月5 日刑鑑字第09701880
      30號函1 份及該局98年5 月5 日刑鑑字第0980043116號函
      在卷可參（見本院卷一第210 頁、本院卷二第37頁），是
      上開鑑定均未積極證實該借據係甲○○所書立。是該借據
      是否確如被告所述係甲○○生前所書寫，顯屬可議。至上
      開借據上雖有可資比對指紋1 枚（即編號1） ，經比對結
      果與內政部刑事警察局檔存之被告乙○○指紋卡之指紋不
      符，復輸入電腦系統比對結果，未發現相符者，另借據上
      編號2 指紋，因紋線不清、特徵點不足，無法比對，此有
      內政部刑事警察局96年11月13日刑紋字第0960170945號鑑
      驗書附卷可佐（見本院卷一第99頁），至辯護人雖聲請調
      取甲○○之指紋後將借據送鑑，然經本院向內政部警政署
      刑事警察局、內政部役政署、苗栗縣警察局頭份分局、國
      防部、嘉康利股份有限公司臺灣分公司函詢，該單位均無
      甲○○之指紋資料，此有內政部警政署刑事警察局97年7
      月22日刑紋字第0970107538號函及該局97年9 月3 日刑紋
      字第0970130589號函各1 份、內政部役政署97年9 月1 日
      役屬召字第0970 013294 號函、苗栗縣警察局頭份分局97
      年9 月3 日份警偵字第0970017790號函、國防部參謀本部
      人事參謀次長室98年3 月27日國人勤務字第0980003947號
      函及嘉康利股份有限公司臺灣分公司98年6 月10日嘉康利
      98（會）字第007 號函在卷可參（見本院卷一第56頁、第
      102 頁、第102 之1 頁、第127 頁、本院卷二第36頁、第
      44、55頁），且甲○○因車禍致死之案件中亦無留存甲○○之指紋資料，有臺灣士林地方法院97年10月14日士院木
      刑復97交訴29字第0970218470號函及本院公務電話紀錄表
      1 張附卷可參（見本院卷一第135 之1 頁、第234 頁），
      另證人丁○○雖有找到甲○○生前之指印1 枚，惟該指印
      係蓋在九龍圖上，該九龍圖掛在牆上且是裱褙封死的，無
      法拿出，業經證人丁○○證述明確（見本院卷二第192 至
      193 頁），是既無從取得甲○○生前之指紋資料，依現有
      證據顯無從鑑定該借據上之指紋是否為甲○○所按捺。
   6、況證人丙○○於96年11月6 日至地檢署作證時證稱：被告
      打電話給伊，說有位叫吳科長的人要用支票調現，伊說支
      票不可靠，要看本人是否有信用、財產，還要有借據簽字
      及蓋指紋，被告並將電話交給吳科長，電話那頭的吳先生
      自稱為甲○○並告知身分證號碼、住處及親戚之姓名及電
      話，當時伊有打市內電話問，還打電話給鄰長、里長，得
      知確實有這樣的人，伊又打電話去甲○○家問，甲○○的
      家人說甲○○已經退休，平時靠出租房子收租金，伊查證
      後，知道甲○○的財力狀況及信用不錯；再過一陣子，被
      告陸續拿支票、本票跟伊借錢，後來就跟被告訂契約，以
      甲○○所借的150 萬元為最高限額抵押並拿甲○○簽的借
      據當擔保品，後來乙○○的支票遭退票，本票的這些人都
      拖延還沒有還錢，其並沒有見過甲○○，只有通過電話而
      已云云（見96年度偵緝字第713 號卷第55至57頁）。然其
      於本院審理時又證稱：應該是沒有見過甲○○本人，但被
      告拿這張借據前，也就是簽借款契約的前2 天，被告就先
      跟伊說要借錢，並拿這張借據要當擔保，伊不確定借據是
      甲○○簽的，所以在簽約的前1 天伊就私底下打電話給甲○○，並約甲○○在中壢火車站前的肯德基，甲○○說借
      據是其所簽，伊請甲○○補簽名、指紋遭拒，這次有跟甲○○見面，但不是很正式云云（見本院卷二第97至98頁）
      ，顯與其偵訊時證稱並未見過甲○○，只有通過電話該部
      分不符，又證人丙○○於本院審理時證稱：被告打電話說
      有個吳科長說要用支票借錢，因為甲○○伊不熟，又是用
      支票借款，伊就跟被告說用支票不可靠，要看這個人有無
      財力及信用如何，若不錯的話才可以借，被告說甲○○的
      財力及信用部分要伊幫忙查，伊問被告甲○○有無在旁邊
      ，被告說有，被告將電話給甲○○，伊在電話中有問甲○○的姓名、出生年月日、身分證字號、手機、住址、家中
      電話、兒子的行動電話等基本資料，因為要查的關係，原
      本只知道叫吳科長，是這個時候才知道是叫甲○○，甲○○就全部回答上開資料，問完之後，伊請甲○○將電話交
      給被告，伊就跟被告說不能借就算了，若要借的話一定要
      寫字據及蓋指紋，等查證之後再回覆她云云（見本院卷二
      第93至94頁），顯與被告於本院審理時供述：甲○○在復
      興路碳燒咖啡店要向伊借錢的同天，伊就在廁所旁打電話
      給丙○○說甲○○要調150 萬元的事情，要請丙○○幫忙
      查甲○○有無信用，因為不敢給甲○○知道，在廁所時有
      偷偷的將甲○○的資料告訴丙○○，就是說甲○○在臺北
      市的公賣局、身分證號碼、住址及行動、家裡電話，因為
      在咖啡廳時甲○○有將身分證給伊看，並將家裡住址、家
      裡及行動電話寫給伊。丙○○要伊將電話給甲○○，伊有
      聽到甲○○說「你是秘書長嗎，我目前人在中壢跟劉小姐
      在一起，你認識劉小姐嗎，我也認識，哦那我幾時去找你
      」及只有自我介紹時說「我是甲○○，你是否也認識劉小
      姐」，後來甲○○就將電話還給伊，伊就叫丙○○幫忙查
      甲○○的底細云云（見本院卷二第65至66頁），其等就證
      人丙○○究竟是如何知悉甲○○之基本資料等部分之陳述
      顯有不合，則證人丙○○之上開證述是否可信，允非無疑
      。再證人丙○○亦證稱：因為其借被告錢，該借據是債權
      之擔保品，如果支票出事了，其的擔保就喪失了，若支票
      是偷來的有問題，被告的錢也回不來，被告就沒有錢還伊
      等語（見本院卷二第101 頁），顯見本件支票之來源為何
      、該借據為何人所簽立，與其有利害關係存在。故承上5
      所論，暨無從鑑定該借據上之筆跡、指紋確係甲○○所為
      ，而被告就此部分供述又相歧如前4 所述，亦尚難徒憑證
      人丙○○前開不一之證述即遽以認定該借據係甲○○所簽
      立。
   7、被告雖舉證人庚○○於本院審理時之證述為對其有利之證
      據。惟觀之證人庚○○於本院審理時證稱：95年底因甲○○常去伊廟裡拜拜而認識甲○○，曾有1 次開車順便載甲○○到新竹，到城隍廟時，甲○○就說等一下，並打電話
      連絡對方，過了10多分鐘，被告就到伊車上，當時甲○○
      及被告都坐在車後座，甲○○坐駕駛座後方，被告則坐右
      後座，伊聽到甲○○說要跟被告借150 萬元，當時甲○○
      跟被告說「劉小姐，我想跟妳調錢，妳能調多少錢借我，
      我想跟妳調150 萬元」，被告說錢不夠，也是要跟朋友調
      來給甲○○。這是被告剛上車的時候聽到的。後來甲○○
      與被告就寫了一些東西，但伊不知道寫些什麼，是從後照
      鏡看到，甲○○與被告在伊車上約20多分鐘，中間並沒有
      人下車買東西，且伊太太有打電話來，伊有到車外去接電
      話，時間約為2 、3 分鐘，伊下車接電話時，有看車上的
      人都沒有人下車離開，後來被告與甲○○一起下車離開云
      云（見本院卷二第77至84頁），然被告於本院審理時供述
      ：甲○○把票給伊，而伊在新竹城隍廟前的85度c 將150
      萬元的錢交給甲○○後2 、3 天，甲○○打電話約伊出來
      ，說要請吃飯，也是約在新竹城隍廟前的85度c ，伊過去
      跟甲○○談的時候，說伊借錢要甲○○寫張借據較有保障
      。甲○○寫借據時所蓋印章與指印的印泥，是甲○○下車
      到像7-11的便利商店買的，甲○○下車時，車上只剩其與
      庚○○云云（見本院卷二第64、68、第72至73頁），是其
      等2 人就甲○○是否有下車購買印泥之部分顯然互有牴觸
      ，且依被告所供，由證人庚○○載甲○○至新竹城隍廟前
      的85度c 寫借據該次，是在被告業已交付150 萬元予甲○○之後2 、3 天之事，證人庚○○又如何會聽見甲○○想
      要跟被告調150 萬元，是證人郭源德之上開證述顯不可採
      ，自難憑證人庚○○之證述採為對被告有利之認定。
   8、至被告於96年10月11日偵訊時供述：6 張支票的印章都是
      甲○○蓋的，是甲○○將支票交給伊時當場蓋印章的，是
      伊的朋友癸○○載伊去，癸○○有看到云云（見96 年 度
      偵緝字第713 號卷第18至19頁）。然證人癸○○於偵訊時
      結稱：伊載被告到新竹約3 、4 次，伊不知道被告要找誰
      ，被告每次下車後就會到1 臺白色的車子上面去，伊就要
      去停車，伊沒有見過對方，被告每次都說是支票的事情。
      被告有講過一位姓「吳」的課長，但伊不認識這個人，都
      是聽被告講而已。被告要伊來作證，說認識甲○○、長什
      麼樣子，但伊根本不認識甲○○，講不出來等語（見96年
      度偵緝字第713 號卷第157 至161 頁），是證人癸○○僅
      能證明其確實有載被告到新竹，尚無從證明被告確有與甲○○見面及如附表5 張支票確為甲○○所交付，況證人癸○○前開證述中，就被告要求其作證時說認識甲○○等節
      ，更徵被告上開辯述，顯為飾卸之詞，毫無可取。而證人
      寅○○亦於偵訊時證稱：在接到傳票要到地檢署作證前，
      被告曾因支票的事情去找過伊，目的是要伊就是配合被告
      的意思，要伊講漂亮一點，被告說票是從新竹老頭子來的
      ，並跟伊說，只要檢察官問的話，就說票是從新竹老頭子
      來的，伊回說要據實回答，因為票上的字是伊寫的等語（
      見96年度偵緝字第713 號卷第157 至161 頁）；此外，被
      告原於96 年10 月11日偵訊時供稱：甲○○是在桃園縣中
      壢市○○路5 號陳老闆即證人壬○○賣玉的店裡，叫伊幫
      忙調錢，又約在前揭賣玉的店裡交了6 張空白支票給伊云
      云（見96年度偵緝字第713 號卷第19至20頁），並由辯護
      人於96年11月12日提出答辯二狀聲請傳訊在桃園縣中壢市
      ○○路5 號開店之證人壬○○，並提出壬○○之名片2 張
      （見96年度偵緝字第713 號卷第62至64頁），然此部分業
      據證人壬○○於97年4 月23日到庭證稱：伊是在96年3、4
      月份認識被告，伊不知道被告於96年10月11日所供述的這
      些事情，但被告有叫伊到地檢署來要這麼講，被告叫伊來
      這邊幫被告講幾句話，就可以沒事，伊還沒有答應被告，
      被告就拿伊的名片，被告有偕同1 位姓古的男子來，姓古
      的人說的跟被告一樣，被告怕伊不記得，就一直重複。之
      前聽被告都叫姓古的人「黃牛」，好像對法院很熟的樣子
      ，伊是開店的，怕得罪被告，聽朋友說被告的事，伊幫不
      上忙，作偽證不行，伊會被害到，所以雖有收到傳票，但
      不敢來等語（見96年度偵緝字第713 號卷第138 至140 頁
      ），並與證人丑○○證述：96年4 、5 月間，被告第1 次
      是1 個人到伊店內要伊幫忙，被告只是淡淡的說，但沒說
      什麼，伊也沒有答應，隔2 、3 天後，被告有帶一位姓古
      的人，要伊出庭時說被告在伊店內認識一位姓「吳」的人
      ，是1 個公賣局的課長，姓古的人就跟被告一搭一唱，2
      人都說只要伊來地檢署說被告在伊店裡有見到一位姓吳的
      人，如果檢察官問姓吳的人長的如何，就說店內人很多含
      糊帶過，伊覺得不行便拒絕被告，拒絕後1 個星期，被告
      到伊店內，拿走1 張名片，被告知道伊不幫她忙，就叫壬○○幫她出庭作證，第1 次開庭時，被告打電話給壬○○
      說要開車過來載，伊就不讓壬○○去作證，伊聽說被告放
      話要跟檢察官說壬○○不出庭的原因是因為壬○○在作組
      頭，要敲詐被告等語（見96年度偵緝字第713 號卷第143
      至146 頁）互核相符，亦證被告為脫免罪責，虛捏前揭甲○○為向伊調現而交付本件如附表5 張支票之不實情節，
      至為明確。至辯護人雖於本院審理時，另聲請傳喚證人卯
      ○○以證明證人壬○○、丑○○跟被告間因欠款及曾於偵
      訊時因未到案作證遭拘提而有仇隙，所以要誣陷被告云云
      ，然徵之證人卯○○於本院審理時證稱：壬○○拿票叫伊
      去向同事調錢，後來跳票，被告說那是買芭樂票來借壬○○的，所以不負責軋票，伊每天下班都到壬○○的店裡追
      票款，有天在壬○○的店門口，被告與丑○○及壬○○因
      為支票的事吵架，伊有聽到被告說要報警抓壬○○六合彩
      的事情，大概是96年或97年時聽到的等語（見本院卷二第
      185 至191 頁），僅能證明被告與證人壬○○、丑○○間
      曾因被告借票給證人壬○○，而該票發生問題後，被告與
      證人壬○○因此發生爭執，並無從證明證人壬○○、丑○○上開證述有所不實，況證人卯○○證述曾聽聞被告確有
      說要報警抓壬○○做六合彩的事情，反益徵證人丑○○上
      開證詞之可信性。且被告又於審理時翻異前詞，改稱：甲○○是在中壢1 家咖啡廳向其調現，及在新竹城隍廟前的
      85度c 前交付空白支票云云，倘被告於審理時供述之情節
      為真，其又何須於偵訊時為上開之供述，並聲請傳訊證人
      壬○○、丑○○到庭作證，況若非被告聲請傳喚證人壬○○、丑○○到庭作證，其等亦無從到庭作證為所謂誣陷之
      詞，顯見被告前於偵訊時及於本院審理之供述，均為臨訟
      虛捏之詞，難以採信。
   9、據上，被告虛捏甲○○持如附表所示5 張支票向之調借現
      金之情事，無非臨訟飾卸杜撰之詞，顯屬無據，不足採信
      。被告犯行，堪以認定，應依法論科。
三、(一)按偽造私文書或印章罪之成立，固須所偽造者為他人名義
      之文書或印章，惟所謂他人名義，即非自己名義之意，非
      謂名義人必須實有其人，苟其所偽造之文書或印章，足以
      使人誤信其為真正，雖該名義係出虛捏，亦無妨於偽造罪
      成立，最高法院27年滬上字第113 號判例意旨可資參照。
      是刑法上所謂偽造他人名義，即非自己名義製作之意，非
      謂名義人必須確有其人，苟其所偽造者足以使人誤信其為
      真正，雖該名義人係出虛捏，亦無妨於偽造罪之成立。被
      告既然冒用「羅士關」名義擅自簽發如附表編號1 至5 所
      示支票5紙，自屬偽造有價證券無疑。
    (二)又按行使偽造有價證券使人交付財物，本即含有詐欺之性
      質，如果所交付之財物，即係該證券本身之價值，其詐欺
      取財仍屬行使偽造有價證券之行為，固不另論詐欺取財罪
      。惟以偽造之支票供擔保借款，與行使偽造支票以取得票
      面價值之對價有別，係屬行使偽造支票以外之另一詐借款
      項行為，另犯刑法第339 條第1 項之詐欺罪，最高法院71
      年度台上字第7660號判決可資參照。然被告就如事實欄二
      、(二)所載，係為抵付之前積欠證人寅○○代為簽牌之賭金
      ，係本於該偽造之支票而行使該票據上權利之行為，其性
      質上當然含有詐欺取財之性質，應不再另論以詐欺取財罪
      ；另就如事實欄二、(一)(三)所載，因縱然被告未交付前揭支
      票擔保借款，證人寅○○、子○○仍會借款予被告，業經
      其等於本院審理時證述無訛（見本院卷第162 至163 頁、
      第171 頁），足資證明證人寅○○、子○○尚無陷於錯誤
      交付借款之情形，自與詐欺罪之構成要件有間，是均不另
      成立詐欺罪。
    (三)核被告所為，係犯刑法第201 條第1 項之偽造有價證券罪
      。被告利用不知情之不詳姓名刻印人員偽刻「羅士關」印
      章之行為，及利用不知情之寅○○在附表編號1 至5之 支
      票上填載發票日及金額之行為，均為間接正犯。其偽刻印
      章、蓋用印文於支票上，為偽造有價證券之部分行為；又
      行使偽造有價證券之低度行為，為偽造有價證券之高度行
      為所吸收，均不另論罪。又被告為求調現或清償賭債而於
      密接時間接續偽造如附表編號1 至5 所示支票，其所偽造
      之支票均屬於被害人辰○○同本空白支票簿內之支票，其
      範圍自始同一，被害法益僅有1 個，應認其偽造有價證券
      並持以行使之數行為相當密接，其各自獨立性極為薄弱，
      顯係基於單一犯意所為之接續行為，應僅論以1 個偽造有
      價證券罪。又被告前因竊盜案件，經臺灣苗栗地方法院於
      94 年9月30日以94年度易字第533 號判決判處有期徒刑6
      月確定，甫於94年11月30日易科罰金執行完畢，有臺灣高
      等法院被告前案紀錄表在卷可徵，其於徒刑執行完畢5 年
      以內，故意再犯本件有期徒刑以上之罪，應依刑法第47條
      第1 項規定加重其刑。爰審酌被告僅為一己私欲而為本案
      犯行，先後偽造「羅士關」名義之支票並交付他人使用之
      行為，業已影響金融秩序之維護，到案後又虛捏本件支票
      為甲○○所交付之不實情節，嚴重浪費司法資源，顯見其
      不願坦然面對所為，仍砌詞狡飾，態度不佳，並斟酌所偽
      造有價證券之張數、金額及所生之損害，且前有多次竊盜
      前科，素行非佳，又於本案偵審期間試圖勾串證人寅○○
      、壬○○、丑○○，影響司法裁判之正確性，顯見其犯後
      毫無悔意，併審酌被告國小肄業，經濟狀況尚可等智識、
      教育程度及經濟狀況，兼衡其犯罪之動機、目的、手段等
      一切情狀，認檢察官具體求處有期徒刑6 年，略嫌過重，
      爰量處如主文所示之刑。又本件被告犯罪時間固在96年4
      月24日前，惟經宣告逾1 年6 月以上之有期徒刑，依中華
      民國九十六年罪犯減刑條例第3 條第1 項第15款規定不得
      減刑，併予敘明。
    (四)如附表編號1 至5 所示支票背面之背書為真正有效之票據
      行為，揆諸最高法院84年台上字第1550號判例意旨，本案
      僅應就如附表編號1 至5 所示支票除背書部分外，依刑法
      第205 條之規定，不問屬於犯人與否，宣告沒收之。又上
      開5 張支票上偽造之「羅士關」印文，均屬上揭偽造「羅
      士關」發票行為之一部分，已因前揭沒收而包括在內，毋
      庸另為沒收之諭知。另盜刻之「羅士關」之印章1 枚，雖
      未扣案，然不能證明已經滅失，應依刑法第219 條規定宣
      告沒收。
貳、無罪部分：
一、公訴意旨略以：被告意圖為自己不法之所有，於95年9 月4
    日上午8 時許，在新竹市○○街中央市場內，徒手竊取辛○○皮包內、其夫辰○○所有之新竹國際商業銀行新竹分行（
    下稱新竹商銀）、帳號17827 號帳戶、支票號碼AA0000000
    號至AA0000000 號之空白支票25張得手，因認被告另涉犯刑
    法第320 條第1 項之竊盜罪嫌云云。
二、按犯罪事實應依證據認定之，無證據不得認定其犯罪事實。
    又不能證明被告犯罪者，應諭知無罪之判決，刑事訴訟法第
    154條第2項、第301條第1項分別定有明文。又事實之認定，
    應憑證據，如未能發現相當證據，或證據不足以證明，自不
    能以推測或擬制之方法，為裁判基礎，最高法院40年臺上字
    第86號判例參照。且認定犯罪事實所憑之證據，雖不以直接
    證據為限，間接證據亦包括在內，然而無論直接證據或間接
    證據，其為訴訟上之證明，須於通常一般之人均不致有所懷
    疑，而得確信其為真實之程度者，始得據為有罪之認定，倘
    其證明尚未達到此一程度，而有合理之懷疑存在而無從使事
    實審法院得有罪之確信時，即應由法院為諭知被告無罪之判
    決，亦有最高法院76年臺上字第4986號判例可資參照。
三、公訴人認被告涉有前揭犯行，無非係以：(一)證人辰○○、辛○○於警詢及偵訊時之證述、(二)證人戊○○、余遠成、吳文
    卿、寅○○、謝在澄、羅義舜、鄭瑞烽、子○○、己○○○
    癸○○、壬○○、丑○○、丁○○等人於警詢及偵訊時之證
    述、(三)遺失票據申報書、印文1 枚、臺灣票據交換所新竹市
    分所退票理由單、票號AA0000000 號、AA0000000 號、AA00
    00000 號、AA0000000 號、AA0000000 號支票正反面影本各
    1 紙、掛失止付票據提示人資料查報表5 張、借據1 張、甲○○所親筆書寫於房屋買賣契約書正本上之筆跡及簽名等為
    其主要論據。
四、訊據被告堅決否認有何竊盜之犯行，辯稱：如附表所示之5
    張支票是甲○○要其幫忙調現所交付云云。經查：被告上開
    所辯雖不足採（詳見前揭理由欄內壹、有罪部分中二、之論
    述），然而證人辰○○、辛○○雖證稱：上開支票本係辛○○於95年8 月4 日上午8 時許，將新領之整本空白支票（共
    計25張）放置在皮包內裡，在新竹市○○街中央市場內，遭
    不明竊嫌扒走整本空白支票等語（見96年度偵字第4476號卷
    第18至21頁、96年度偵緝字第713 號卷第68至80頁），惟證
    人辰○○、辛○○均未指明究係何人竊取前開支票本，是該
    等之證詞僅足以證明前開支票本遭竊，然本件並無目擊證人
    可證該支票本確係被告所竊取，且依卷內亦未見被告有何至
    上開中央市場之積極證據，實難僅以證人辰○○、辛○○之
    該項供述，即認定被告有何竊盜之行為，是單憑被告持有證
    人辰○○於新竹國際商業銀行新竹分行（現更名為渣打國際
    商業銀行）開立帳號17827 號支票存款帳戶之支票本1 本，
    即斷定此部分亦犯有竊盜罪，實屬臆測推論之詞。此外，又
    查無其他積極證據足資證明證人辰○○於新竹國際商業銀行
    新竹分行所開立支票存款帳戶之支票本1 本（內含附表編號
    1 至5 所示之支票5 張），係被告於95年9 月4 日上午8 時
    許，在新竹市○○街中央市場內從證人辛○○之皮包內所竊
    取，或是原竊賊竊得該支票本後，於原竊賊持有該支票本中
    ，再遭被告竊取，因持有贓物之原因多端，或係自他處買受
    、收受或撿拾而來，非僅行竊一途，自不能單憑被告持有被
    害人失竊之支票本，遽認被告確為行竊之人。綜上所述，基
    於禁止推定罪狀之法則，確保國家刑罰權之正確行使之目的
    下，公訴意旨所依憑之證據，猶難遽論被告有何竊盜之犯行
    。此外，復查無其他積極證據足以證明被告確有公訴人所指
    上開犯行，是被告犯罪不能證明，自應為無罪之諭知。至依
    罪疑惟輕、有疑唯利於被告之原則，依據卷證資料，既不能
    證明被告有何竊取之行為，應認定被告取得前揭支票本，乃
    係基於意圖為自己不法之所有，而侵占脫離證人辰○○本人
    之物，惟竊盜與侵占脫離他人持有物，兩者非特社會事實歧
    異，即法律所賦予之評價亦有不同，殊非同一性之案件，要
    無刑事訴訟法第300 條「得就起訴之犯罪事實，變更檢察官
    所引應適用之法條」可言，最高法院73年臺上字第6532號判
    決可資參照，是本院自不能逕行變更檢察官對被告竊盜犯罪
    之起訴法條，論處被告侵占離本人所持有之物罪刑，併此敘
    明。
據上論斷，應依刑事訴訟法第299 條第1 項前段、第301 條第1
項，刑法第201 條第1 項、第47條第1 項、第205 條、第219 條
，刑法施行法第1 條之1 ，判決如主文。
本案經檢察官李秋梅到庭執行職務。
中    華    民    國    98    年    8     月    24    日
                  刑事第五庭    審判長法  官  黃惠玲
                                      法  官  蔡欣怡
                                      法  官  林佑珊
以上正本證明與原本無異。
如不服本判決應於收受判決後10日內向本院提出上訴書狀，並應
敘述具體理由。其未敘述上訴理由者，應於上訴期間屆滿後20日
內向本院補提理由書(均須按他造當事人之人數附繕本)「切勿逕
送上級法院」。
中    華    民    國    98    年    8     月    24    日
                                      書記官  蕭惠婷
附表：
┌──┬──────┬──────┬─────┬────┬────┬─────┐
│編號│支票號碼    │票載發票日  │票面金額  │發票人  │提示人  │背書人    │
│    │            │            │（新臺幣）│        │        │          │
├──┼──────┼──────┼─────┼────┼────┼─────┤
│1   │AA0000000號 │95年12月5日 │28萬元    │羅士關  │余遠成  │劉秋月    │
│    │            │            │          │        │        │戊○○    │
├──┼──────┼──────┼─────┼────┼────┼─────┤
│2   │AA0000000號 │95年12月6日 │30萬元    │羅士關  │吳文卿  │劉秋月    │
│    │            │            │          │        │        │戊○○    │
├──┼──────┼──────┼─────┼────┼────┼─────┤
│3   │AA0000000號 │95年12月9日 │34萬元    │羅士關  │吳文卿  │劉秋月    │
│    │            │            │          │        │        │戊○○    │
├──┼──────┼──────┼─────┼────┼────┼─────┤
│4   │AA0000000號 │95年12月10日│13萬5千元 │羅士關  │鄭瑞峰  │羅義舜    │
│    │            │            │          │        │        │          │
├──┼──────┼──────┼─────┼────┼────┼─────┤
│5   │AA0000000號 │95年12月20日│20萬元    │羅士關  │己○○○│子○○    │
│    │            │            │          │        │        │          │
└──┴──────┴──────┴─────┴────┴────┴─────┘
中華民國刑法第201條
（有價證券之偽造變造與行使罪）
意圖供行使之用，而偽造、變造公債票、公司股票或其他有價證
券者，處3 年以上10年以下有期徒刑，得併科3 千元以下罰金。
行使偽造、變造之公債票、公司股票或其他有價證券，或意圖供
行使之用，而收集或交付於人者，處1 年以上7 年以下有期徒刑
，得併科3 千元以下罰金。


司法院資訊處製作；財團法人民間司法改革基金會備份。
